臺灣高等法院臺南分院民事判決　95年度上字第78號
上　訴　人
即　被　告　己○○
訴訟代理人　楊偉聖　律師
　　　　　　詹俊平　律師
上　訴　人
即　原　告　甲○○林珠承受.
　　　　　　丙○○林珠承受.
　　　　　　乙○○林珠承受.
被 上 訴人　丁○○
上列四人共同
訴訟代理人　鄭淑子　律師
上列當事人間請求返還借款等事件，上訴人己○○、上訴人甲○
○等（即林珠承受訴訟人）對於中華民國九十五年一月二十六
日臺灣臺南地方法院第一審判決（九十四年度訴字第七一七號）
均提起上訴，上訴人甲○○等並為訴之追加，本院於九十六年三
月十三日言詞辯論終結，判決如下：
      主      文
原判決關於(一)命上訴人己○○給付被上訴人超過新台幣壹佰陸拾
捌萬陸仟佰壹拾捌元，及其中新台幣壹佰陸拾壹萬肆仟佰壹
拾伍元，自民國九十四年七月六日起至清償日止，按週年利率百
分之五計算之利息部分，及該部分假執行之宣告；(二)駁回上訴人
甲○○、丙○○、乙○○下開第四項之訴部分；暨訴訟費用（確
定部分除外）之裁判均廢棄。
上開(一)廢棄部分，被上訴人丁○○在第一審之訴及假執行之聲請
均駁回。
上訴人己○○其餘上訴駁回。
上開(二)廢棄部分，上訴人己○○應給付上訴人甲○○、丙○○、
乙○○新台幣壹佰萬元，及自民國九十四年七月六日起至清償日
止，按週年利率百分之五計算之利息。
第一審、第二審（含追加之訴）訴訟費用（確定部分除外），關
於上訴人甲○○、丙○○、乙○○上訴部分，由上訴人己○○負
擔。關於上訴人己○○上訴部分，由上訴人己○○負擔十分之七
，餘由被上訴人丁○○負擔。
      事  實  及  理  由
一、本件原上訴人林珠於提起第二審上訴後，於九十五年五月
    二十日死亡，其法定繼承人為甲○○、丙○○、乙○○，及
    丁○○，有除戶戶籍謄本、甲○○等人之戶籍謄本，及繼承
    系統表（本院九十五年度聲字第八六號卷第四頁至第九頁）
    可稽，其中丁○○聲明拋棄繼承，並經嘉義地院以九十五年
    度繼字第六九六號准予備查並公告在案，有上開卷證在卷可
    按。上訴人甲○○、丙○○、乙○○三人（下稱甲○○等）
    具狀聲明承受訴訟，核無不合，本院已另案以九十五年度聲
    字第八六號裁定准其承受訴訟在案，先予敘明。
二、按在第二審所為訴之變更、追加，若係請求之基礎事實同一
    者，雖未經他造同意，亦得為之，此觀諸民事訴訟法第四百
    四十六條第一項、第二百五十五條第一項第二款規定自明；
    本件上訴人甲○○等於原審起訴時，原係主張上訴人己○○
    向伊借款一百萬元，伊已將款項匯入上訴人楊壁如所有中國
    信託商業銀行西台南分行（下稱中信銀行西台南分行）帳戶
    ，詎上訴人己○○迄未返還借款，而以消費借貸法律關係為
    訴訟標的，請求上訴人己○○給付新台幣（下同）一百萬元
    之本息；嗣原審為其敗訴判決後，於本審言詞辯論終結前，
    另主張若依上開事實，兩造不成立消費借貸法律關係，則上
    訴人己○○並無法律上原因受有伊給付一百萬元之利益，致
    伊受損害，應負不當得利返還義務，而追加不當得利法律關
    係之訴訟標的者，核與其於原審起訴時，本於消費借貸法律
    關係為請求之基礎事實同一，揆諸上開說明，上訴人己○○
    雖不同意追加，仍無不合，應予准許，併先敘明。
三、被上訴人丁○○主張：(1)己○○於九十年六月間向富立建設
    股份有限公司（下稱富立公司）購買房屋時，因自備款不足
    ，乃由渠提供婚前財產即坐落台北市○○區○○段二小段二
    八六、二八六之一地號土地及其上房屋為抵押擔保，由己○
    ○為借款人，渠為連帶保證人，向遠東國際商業銀行台南分
    行（下稱遠東商銀）貸款二百萬元，渠與己○○對遠東商銀
    同負連帶清償責任。其中一百零四萬三千八百四十九元供渠
    清償對訴外人農民銀行之第一順位抵押債務，餘款（扣除開
    戶時存入之一百元）九十五萬六千一百五十一元則匯入己○
    ○上開遠東商銀台南分行帳戶，供己○○支付富立公司之購
    屋自備款。嗣渠於九十二年八月十一日出售上開抵押房地後
    ，得款於九十二年十月十四日清償上開遠東商銀之貸款餘額
    一百八十七萬八千一百六十四元。上開連帶債務既經渠先行
    清償，己○○同免連帶責任，即應償還內部分擔額九十五萬
    六千一百五十一元，及其中八十九萬七千九百十三元自原審
    起訴狀繕本送達翌日起算之法定遲延利息。(2)又己○○於九
    十二年十月三十一日向富立公司購買停車位時，其價款七十
    五萬元，加計應繳稅金三萬元共七十八萬元，係以渠之自己
    財產代為清償，渠亦得向己○○請求償還。(3)另渠與己○○
    於九十三年間移民澳洲布里斯本，而於澳洲AMP銀行以雙方
    名義共同開立帳戶、共同出資，存入定期存款澳幣五萬元，
    係伊與己○○共同所有，詎己○○竟於九十三年十二月二十
    二日擅將上開銀行帳戶定期存款澳幣五萬元，轉入渠與己○
    ○之COMMONWEALTH銀行帳戶進而提領，其中半數金額澳幣二
    萬五千元折合新台幣為六十萬元係渠所有，應由己○○負侵
    權行為損害賠償及返還不當得利之責。為此，就(1)部分，本
    於民法第二百八十一條規定之內部求償權；就(2)部分，本於
    民法第一千零二十三條規定之請求權；就(3)部分，本於侵權
    行為損害賠償請求權與不當得利返還請求權之法律關係，合
    併求為命己○○給付二百三十三萬六千一百五十一元，及其
    中二百二十七萬七千九百十三元自九十四年七月六日起至清
    償日止，按週年利率百分之五計算利息之判決（逾此之請求
    ，經原審為被上訴人敗訴判決後，未據被上訴人上訴而確定
    ）。原審判決並無不合，並聲明：(一)上訴人己○○之上訴駁
    回。(二)第二審訴訟費用由上訴人己○○負擔。
四、上訴人甲○○、丙○○、乙○○主張：己○○於九十年六月
    間向富立公司購買房屋時，因自備款不足而向伊借款一百萬
    元，伊已於九十年六月二十六日自台灣銀行嘉義分行將上開
    款項存入己○○所有中信銀行西台南分行帳戶，詎己○○事
    後拒不返還借款，伊已以原審起訴狀之送達為催告，請求己
    ○○返還上開一百萬元借款而未獲置理。若認兩造間就上開
    一百萬元匯款並未成立消費借貸契約，則己○○無法律上原
    因而受有上開一百萬元匯款之利益，致伊受有損害，亦應負
    返還不當得利之責。為此，本於借款返還請求權及不當得利
    返還請求權，求為命己○○給付一百萬元及按法定利率計算
    利息之判決。原審為伊敗訴判決尚有未洽，並聲明：(一)原判
    決不利於上訴人甲○○、丙○○、乙○○部份廢棄。(二)己○
    ○應給付上訴人甲○○、丙○○、乙○○一百萬元，及自原
    審起訴狀繕本送達翌日起至清償日止，按年息百分之五計算
    之利息。(三)第一、二審訴訟費用由己○○負擔。
五、上訴人己○○則以：(1)兩造就遠東商銀之二百萬元貸款部分
    ，係被上訴人為清償其婚前房屋貸款及新購房屋目的所借，
    且約定向被上訴人為撥貸，伊僅係單純之出名借款人，並無
    內部分擔額可言。(2)系爭編號四二四、四五五號停車位，連
    同門牌號碼台南市○○路○段三八九號七樓之五房屋，係伊
    與被上訴人婚姻關係存續中為永久共同生活目的所購置，而
    以伊出名買受、登記，被上訴人所支付之購買車位價款，並
    非被上訴人個人之金錢，難謂係被上訴人以自己財產清償伊
    之債務，被上訴人向伊請求償還七十八萬元之車位價款並無
    理由。(3)伊結匯至澳洲銀行之款項為伊所有，兩造在澳洲所
    設立之聯名帳戶，任一帳戶所有人均得為帳戶內金額一部或
    全部之取款，並非兩造之分別共有財產。伊單獨提領澳幣五
    萬元並無侵權行為及不當得利可言，被上訴人請求伊償還澳
    幣二萬五千元，亦無理由。(4)至於林珠雖匯款一百萬元存
    入伊所有中信銀行之帳戶，惟伊並不知情，上開款項其後並
    由丁○○分三次領取七十九萬元，其餘金額復已不存在；伊
    並未向林珠借款，上開金額復已不存在，伊並無不當得利
    情事。甲○○、丙○○、乙○○請求伊返還一百萬元並無理
    由等情詞，資為抗辯。並聲明：(一)原判決不利於上訴人己○
    ○部分廢棄。(二)上開廢棄部分，被上訴人丁○○在第一審之
    訴及假執行之聲請均駁回。(三)第一、二審訴訟費用由被上訴
    人丁○○負擔。(四)上訴人甲○○、丙○○、乙○○之上訴駁
    回。(五)第二審訴訟費用由上訴人甲○○、丙○○、乙○○負
    擔。
六、兩造不爭執之事實：
（一）上訴人己○○與被上訴人丁○○係夫妻關係，林珠係丁
      ○○之母，與己○○係婆媳關係。
（二）上訴人己○○所有遠東商銀00000000000000號帳戶內，於
      九十年九月十二日存入二百萬元。
（三）台南市○○段一○八八號土地上建物之車位編號四二四、
      四五五號停車位，係以上訴人己○○名義，於九十二年十
      月三十一日與富立公司簽約購買，價金為七十五萬元。
（四）上訴人己○○與被上訴人丁○○於九十三年九月間遷居澳
      洲布里斯本。
（五）己○○於九十三年十二月二十二日自澳洲COMMONWEALTH銀
      行提領澳幣五萬元。
（六）林珠於九十年六月二十六日匯款一百萬元存入己○○中
      信銀行西台南分行帳戶。其後丁○○持己○○印章及存摺
      ，自己○○中信銀行西台南分行，於九十年六月二十九日
      領取二十萬元，於九十年八月二十九日領取五十萬元，於
      九十年九月七日領取九萬元。
七、被上訴人丁○○另主張：上訴人己○○應返還渠代償貸款餘
    額之分擔額、返還渠代償之車位價款、返還其擅自提領兩造
    共同所有之澳幣五萬元之半數，折合新台幣六十萬元等語；
    暨上訴人甲○○等主張上訴人己○○應返還借款一百萬元等
    語，既為上訴人己○○否認，並以上情置辯；爰再分述如下
    。
八、被上訴人丁○○請求上訴人己○○償還內部分擔額部分：
  (一)被上訴人主張：上訴人己○○於九十年六月間向富立公司購
    買房屋時，因自備款不足，除由渠提供婚前財產之房地為抵
    押擔保外，並由上訴人己○○為借款人，渠為連帶保證人，
    向遠東商銀貸款二百萬元，渠與上訴人己○○對遠東商銀同
    負連帶清償責任。其中一百零四萬三千八百四十九元供渠清
    償對訴外人農民銀行之第一順位抵押債務，餘款九十五萬六
    千一百五十一元則匯入上訴人己○○上開遠東商銀帳戶，供
    上訴人己○○支付富立公司之購屋自備款。上開遠東商銀之
    貸款餘額一百八十七萬八千一百六十四元，並由渠以上開婚
    前財產變賣後所得金錢，而由第三人棘筱涵於九十二年十月
    十四日劃撥全數代償，上訴人己○○對於遠東商銀之連帶債
    務並因此而免除等情，業據被上訴人於原審提出而為上訴人
    己○○所不爭之貸款契約書、同意書、上訴人己○○遠東銀
    行存摺明細等件（原審家調字卷第六頁、第八頁至第十一頁
    ），及「遠東銀行攤還收息紀錄查詢單」四紙（原審訴字卷
    第三七頁正、反面）等件為證，且有遠東商銀於九十四年十
    一月三十日，以（九四）遠銀南字第八四號函覆，並檢送上
    訴人己○○之「往來明細分戶帳」、第三人棘筱涵「放款貸
    放登錄單代支出傳票」、「收入傳票」等件在卷（原審訴字
    卷第一０三頁、第一一二頁至一一六頁）可參；即上訴人己
    ○○對於被上訴人清償上開貸款餘額之事實亦不爭執，堪信
    被上訴人上開主張為真實。
  (二)上訴人己○○雖抗辯：上開遠東商銀之二百萬元貸款，係應
    兩造婚後購買台南市○○路○段三八九號七樓之五房屋，作
    為永久共同生活之用。伊僅係上開房屋之登記名義人，且伊
    係上開借款契約之借款人，被上訴人係連帶保證人，上開房
    屋為兩造共同之婚後財產，被上訴人就購屋所支付或償還之
    貸款，並非係清償其個人債務云云。惟查：兩造尚未離婚，
    且婚後並未以契約訂定夫妻財產制者，為兩造不爭之事實，
    參以民法第一千零十七條第一項前段規定：「夫或妻之財產
    分為婚前財產與婚後財產，由夫妻各自所有。」，及同法第
    一千零二十三條第一項規定：「夫妻各自對其債務負清償之
    責。」，併民法親屬編施行法第六條之一、第六條之二等修
    正意旨，在使夫妻財產之登記名義與真實權利相互一致等情
    以觀，堪認兩造間就其等之婚前或婚後財產，積極財產或消
    極財產之歸屬，仍應自其財產名義上之歸屬為判斷，方符法
    律規範目的。至於兩造各自取得之婚後財產實際係由何人支
    出對價？婚後負擔之債務，實際應由何人承擔？若有差額應
    如何找補，核係夫妻法定財產制關係消滅後，如何分配剩餘
    財產之問題，而與本件訴訟並無直接關係。上開台南市○○
    路○段三八九號七樓之五房屋之所有權，係登記在上訴人己
    ○○名下，即為上訴人己○○所有；且系爭遠東商銀之二百
    萬元貸款之借款人為上訴人己○○，連帶保證人為被上訴人
    乙情，已如上述，兩造就上開二百萬元借款債務，對於第三
    人遠東商銀應同負連帶清償之責，則被上訴人以自有財產清
    償該筆借款債務，使上訴人己○○同免責任，被上訴人本於
    連帶債務人內部求償之規定，依民法第二百八十一條第一項
    之規定，請求上訴人己○○償還其分擔額，於法並無不合，
    上訴人己○○上開抗辯，委不足採。
  (三)按連帶債務人中之一人，因清償、代物清償、提存、抵銷或
    混同，致他債務人同免責任者，得向他債務人請求償還各自
    分擔之部分，並自免責時起之利息，民法第二百八十一條第
    一項定有明文。查：兩造以上訴人己○○為借款人，被上訴
    人為連帶債務人，向第三人遠東商銀貸得之二百萬元，其中
    一百零四萬三千八百四十九元於撥款當日即由被上訴人提領
    清償其個人債務，上訴人己○○實際得款僅為九十五萬六千
    一百五十一元，已如上述；其後被上訴人以其婚前財產變價
    所得，清償上開第三人遠東商銀之貸款餘額一百八十七萬八
    千一百六十四元者，其中一百零四萬三千八百四十九元係被
    上訴人之個人債務，自應先行扣除。則上訴人己○○因其清
    償而免除之分擔額僅為八十三萬四千三百十五元（1,878,16
    4元-1,043,849元=834,315元）。
  (四)上訴人己○○之上開貸款既經被上訴人清償而同免責任，被
    上訴人依民法第二百八十一條第一項規定之內部求償權，請
    求上訴人己○○償還其分擔額，並加計自其清償日即九十二
    年十月十四日起至原審起訴狀繕本送達之日（九十四年七月
    五日─送達證書附於原審訴字卷第十二頁）之法定利息，揆
    諸上開說明，並無不合。則自九十二年十月十四日起至九十
    四年七月五日止共計一年又二百六十五日，依法定利率計算
    之利息，加計其因同免責任而應償還之分擔額八十三萬四千
    三百十五元，合計共九十萬六千三百十八元（計算式：834,
    315元＋【834,315元×5%×1又265/365】＝906,318元）（
    元以下四捨五入）。
九、被上訴人丁○○請求上訴人己○○返還代償之七十八萬元購
    買停車位價款部分：
  (一)按夫妻之一方以自己財產清償他方之債務時，雖於婚姻關係
    存續中，亦得請求償還，民法第一千零二十三條第二項定有
    明文。
  (二)本件被上訴人主張：上訴人己○○於九十二年十月三十一日
    與訴外人富立公司訂立買賣契約書，購買坐落台南市○○段
    一○八八地號土地上共同使用部分建號二○九二號，編號四
    二四、四五五號之停車位，價金包括稅款合計七十八萬元，
    由被上訴人簽發九十二年十一月一日面額一十二萬五千元、
    九十二年十二月十日面額五十萬元之支票二紙，並於九十二
    年十二月二十四日刷卡六萬六千五百元支付，餘款則以現金
    清償等情，業據被上訴人於原審提出而為上訴人己○○所未
    爭之支票、台新銀行信用卡帳單等件（原審訴字卷第三八頁
    、第三九頁）為證，並經證人即富立公司員工戊○○於本院
    審理時到場供證：「有買二個車位，424、455的車位總價為
    七十五萬元。錢都是丁○○給的，車位都是吳先生付款，付
    款時己○○都不在場」等語明確，即上訴人己○○亦不爭執
    並未支付上開車位價款之事實，是上訴人己○○既為上開房
    屋之所有權人，對於建物之共同使用部分之停車位，亦僅建
    物之區分所有權人得以購買取得使用權，上訴人己○○雖抗
    辯其僅係出名登記人云云，即無足採。是上訴人己○○依買
    賣契約對出賣人富立公司負有給付價金債務，且依買賣契約
    該二停車位之使用權既歸屬於上訴人己○○，被上訴人並非
    買賣契約之債務人，對於富立公司不負有給付買賣價金義務
    ，其以自己財產為上訴人己○○清償上開價金債務，而使上
    訴人己○○之債務歸於消滅，則被上訴人丁○○本於民法第
    一千零二十三條第二項規定，請求上訴人己○○償還，自屬
    於法有據，應予准許。
十、被上訴人丁○○請求上訴人返還澳幣五萬元之半數，即新台
    幣六十萬元部分：
    被上訴人主張：上訴人己○○於九十三年十二月二十二日自
    澳洲Commonwealth銀行雙方設立之共同帳戶，提領之澳幣五
    萬元，係其夫妻雙方所共有，上訴人己○○未經渠同意，單
    獨提領據為己有，就逾二分之一即澳幣二萬五千元部分，應
    負侵權行為損害賠償之責，且其並無法律上原因而受利益，
    致渠受有損害，亦應負返還利益澳幣二萬五千元折合台幣六
    十萬元之責云云，惟為上訴人己○○否認。查：
  (1)上訴人己○○所有中信銀行0000-00-00000- 0-0存款帳戶，
    於九十三年九月八日、九月十日分三次提出存款一百零五萬
    五千七百九十元、五十八萬五千七百五十元、九十三萬七千
    六百元轉換為澳幣。其後由上訴人己○○之母，自中信銀行
    西台南分行之外匯帳戶，於九月二十二日以己○○名義匯款
    澳幣九萬五千元（扣除手續費後存入澳幣九萬四千九百九十
    五元）至兩造在澳洲Commonwealth銀行所設立之共同帳戶。
    於九十三年十月五日自Commonwealth銀行之共同帳戶，以己
    ○○名義轉帳澳幣五萬元至AMP辦理定期存款乙情，有中國
    信託商業銀行於九十四年八月五日，以中信銀集作0000
    000000九號函，檢送上訴人己○○上開帳戶「歷史交
    易查詢報表」（原審訴字卷第八八頁至第九二頁），併被上
    訴人於本審提出之Commonwealth銀行交易明細表、AMP合約
    書在卷（本審卷第二四頁至第二八頁）可參，且為兩造所
    不爭，應堪信實。
  (2)又上訴人己○○抗辯：兩造設立之上開聯名帳戶，任一帳戶
    所有人均得為帳戶內金額一部或全部之取款乙情，為被上訴
    人並未爭，參以上開澳洲Commonwealth銀行之兩造共同帳戶
    ，於九十三年十月五日以己○○名義轉帳澳幣五萬元至AMP
    辦理定期存款。其後自上開定期存款解約後，由AMP匯入澳
    洲Commonwealth銀行之兩造共同帳戶後，上訴人己○○再於
    九十三年十二月二十二日自COMMONWEALTH銀行提領澳幣五萬
    元乙情，已如上述，益見自COMMONWEALTH銀行之共同帳戶提
    領款項，無庸由兩造聯名具領者至明。是上開共同帳戶雖係
    兩造共同設立，亦難僅以帳戶名為「共同」，即認其帳戶內
    之金額即為兩造所共有。自仍應以款項係由何人存入，作為
    判斷屬於何人所有者之基準。
  (3)上訴人己○○於九十三年十二月二十二日自上開COMMONWEAL
    TH銀行提領之澳幣五萬元，原係由上訴人己○○在中信銀行
    帳戶中之存款，分三次提出而轉換成澳幣，再由上訴人己○
    ○之母以己○○名義匯款澳幣九萬五千元存入COMMONWEALTH
    銀行，嗣歷經輾轉匯出至AMP辦理定期存款，再由AMP匯入者
    ，為兩造所不爭之事實，上訴人己○○抗辯上開澳幣五萬元
    係其所有，並非與被上訴人共同所有者，核與常情並無違背
    。
  (4)被上訴人雖抗辯：渠於九十三年九月八日將在台所有財產變
    價後，以一百三十四萬元現金存入上訴人己○○之上開中信
    銀行帳戶云云，惟為上訴人己○○於本審否認，被上訴人就
    此復未舉證以實其說，已難採信。且將款項存入他人金融帳
    戶之原因非僅一端，亦難據此逕認兩造自始即同意將被上訴
    人存入之一百三十四萬元現金，轉換成澳幣而匯至澳洲COMM
    -ONWEALTH銀行共同帳戶。況金錢具有高度可代替性及普遍
    使用性，一經存入第三人之帳戶即與第三人原有存款混合，
    難以識別。是被上訴人上開抗辯縱然屬實，不論上訴人己○
    ○是否因此應對被上訴人交付之上開一百三十四萬元現金負
    返還之責，亦屬他事，被上訴人僅以其於九十三年九月八日
    存入一百三十四萬元現金之事實，逕認上訴人己○○之母於
    於九月二十二日以己○○名義，匯至兩造在澳洲Commonweal
    -th銀行共同帳戶之澳幣九萬五千元，即係兩造所共有云云
    ，亦嫌速斷，而無足採。
  (5)綜上各情，上訴人己○○於九十三年十二月二十二日自澳洲
    COMMONWEALTH銀行提領澳幣五萬元，既原自其在中信銀行帳
    戶所匯出，並非兩造共有之金錢，上訴人己○○單獨提領，
    即無侵權行為損害賠償或不當得利可言。被上訴人主張上訴
    人己○○應負侵權行為損害賠償及不當得利返還之責者，同
    無足採。
十一、上訴人甲○○等請求上訴人己○○返還一百萬元部分：
  (一)本件上訴人甲○○等主張己○○因購買房屋之自備款不足，
    而向伊借款一百萬元，由伊於九十年六月二十六日匯款一百
    萬元至己○○之中信銀行西台南分行帳戶乙情，固據其提出
    而為上訴人己○○所不爭之匯款單、房屋買賣契約書等件（
    原審家調字卷第一三頁、訴字卷卷第五三頁至第七二頁）為
    證，惟上開匯款單僅得證明確有交付金錢之事實，惟當事人
    間交付金錢之原因非僅一端，上訴人己○○既否認與上訴人
    甲○○等其就上開一百萬元匯款，成立消費借貸契約，上訴
    人甲○○等既未提出其他積極事證，以資證明兩造間就上開
    一百萬元匯款成立消費借貸契約之意思表示已因合致而成立
    ，其主張上訴人己○○向其借款一百萬元者，即屬無據。
  (二)惟按無法律上之原因而受利益，致他人受損害者，應返還其
    利益，民法第一百七十九條前段定有明文。查：
    (1)本件上訴人甲○○等固無法證明與上訴人己○○間成立消
      費借貸契約，已如上述；惟上訴人己○○對於林珠於九
      十年六月二十六日確將一百萬元匯入其所有中信銀行西台
      南分行帳戶乙情，自承為真正，上訴人己○○對於收受上
      開一百萬元匯款受有利益，上訴人甲○○等因之受有損害
      ，惟並未提出積極事證以資證明其收受上開一百萬元匯款
      之法律上原因，上訴人甲○○等據以主張上訴人己○○應
      負返還不當得利者，即非無據。
    (2)上訴人己○○雖抗辯：上開一百萬元款項匯入時伊並不知
      情，且上開款項並經被上訴人丁○○於事後分三次領取共
      七十九萬元，其餘款項並已不存在云云；惟按民法第一百
      八十二條第一項所謂「所受之利益已不存在」，非指所受
      利益之原形不存在者而言，原形雖不存在，而實際上受領
      人所獲財產總額之增加現尚存在，不得謂利益不存在。如
      不當得利之受領人所受利益為金錢時，因金錢具有高度可
      代替性及普遍使用性，祇須移入受領人之財產中，即難以
      識別。是原則上無法判斷其存在與否，除非受領人能明確
      證明確以該金錢贈與他人，始可主張該利益不存在（最高
      法院九十三年度台上字第一九八０號判決要旨參照）；上
      訴人己○○對於林珠匯入其所有中信商銀西台南分行帳
      戶一百萬元之事實並不爭執，雖其抗辯中信商銀帳戶之印
      章及存摺由丁○○保管，上開帳戶之進出由丁○○管理云
      云，惟為上訴人甲○○等否認，且未提出具體事證以資證
      明，已難盡信。且林珠匯入上訴人己○○所有中信商銀
      之一百萬元，既具有高度可代替性及普遍使用性，一經匯
      入上訴人己○○所有中信商銀帳戶，與上訴人己○○原有
      之金錢難以識別，縱被上訴人丁○○事後確自上訴人己○
      ○上開中信商銀帳戶提領現金，亦無從與林珠匯入之一
      百萬元識別。不論被上訴人丁○○自上開中信商銀帳戶提
      領款項是否經上訴人己○○同意，抑或用以清償其夫妻間
      何債務，核係丁○○與上訴人己○○間之債權債務關係，
      亦與上訴人甲○○等之系爭請求權行使無關，上訴人己○
      ○抗辯其上開一百萬元匯款已不存在，不負返還不當利益
      云云，委不足採。上訴人甲○○等為林珠之繼承人，本
      於繼承及不當得利法則，請求上訴人己○○返還所受利益
      一百萬元，即無不合，應予准許。
十二、綜上所述：
  (一)被上訴人就：(1)以其婚後財產變價所得金錢，清償兩造對於
    訴外人遠東商銀台南分行之連帶債務，而本於民法第二百八
    十一條規定之內部求償權，請求上訴人己○○給付在九十萬
    六千三百十八元（其中八十三萬四千三百十五元為免除責任
    應負之分擔額，其餘金額為自免責時起之利息）部分；就(2)
    代償上訴人己○○購買車位，包括稅金合計共七十八萬元，
    本於民法第一千零二十三條規定之請求權，請求給付七十八
    萬元部分，合計(1)、(2)共一百六十八萬六千三百十八元（計
    算式：906,318元+780,000元=1,686,318元），及其中一百
    六十一萬四千三百十五元，自原審起訴狀送達翌日，即九十
    四年七月六日起至清償日止，按週年利率百分之五計算之利
    息範圍內，均無不合，應予准許，逾此之請求則為無理由。
  (二)至於上訴人甲○○等本於不當得利返還請求權，求為命上訴
    人己○○給付一百萬元，及自原審起訴狀繕本送達翌日，即
    九十四年七月六日起至清償日止，按週年利率百分之五計算
    之利息，亦有理由，應予准許。
  (三)就被上訴人上開應准許部分，原審命上訴人己○○如數給付
    ，並依兩造聲請，酌定相當擔保金額為准、免假執行之宣告
    ，並無不合，上訴人己○○之上訴意旨聲明廢棄改判，非有
    理由；至於被上訴人上開不應准許部分，原審未盡詳察，為
    上訴人己○○敗訴之判決，尚有未洽，上訴人己○○之上訴
    意旨求予廢棄改判，為有理由，爰由本院予以廢棄改判如主
    文第二項所示。
  (四)至於就上訴人甲○○等本於不當得利法律關係請求而應准許
    部分，原審未及詳察，為上訴人甲○○等敗訴之判決，即有
    不合，上訴意旨求予廢棄改判，為有理由，爰由本院予以廢
    棄改判如主文第四項所示。
十三、本件事證已臻明確，兩造其餘攻擊防禦方法之陳述，與判決
    結果並無影響，爰不一一論述，併此敘明。
十四、據上論結，本件上訴人甲○○等之上訴（含追加之訴）為有
    理由，上訴人己○○之上訴為一部有理由、一部無理由，依
    民事訴訟法第四百五十條、第四百四十九條第一項、第七十
    八條、第七十九條，判決如主文。
中　　華　　民　　國　　96　　年　　3　　月　　27　　 日
                    民事第三庭
                                審判長法　官  陳  光  秀
                                      法　官  曾  平  杉
                                      法　官  李  文  賢
上為正本係照原本作成。
如對本判決上訴，須於判決送達後20日內向本院提出上訴狀，未
表明上訴理由者，應於上訴後20日內，向本院提出理由書（須附
繕本）。依法須繳納裁判費並應委任律師為訴訟代理人，始得上
訴。
中　　華　　民　　國　　96　　年　　3　　月　　29 　　日
                                      書記官　劉　清　洪
【附記】
民事訴訟法第466條之1：
(1)對於第二審判決上訴，上訴人應委任律師為訴訟代理人。但上
  訴人或其法定代理人具有律師資格者，不在此限。
(2)上訴人之配偶、三親等內之血親、二親等內之姻親，或上訴人
  為法人、中央或地方機關時，其所屬專任人員具有律師資格並
  經法院認為適當者，亦得為第三審訴訟代理人。
民事訴訟法第466條之2：
　上訴人無資力委任訴訟代理人者，得依訴訟救助之規定，聲請
  第三審法院為之選任律師為其訴訟代理人。
